【裁判字號】    96,家訴,105
【裁判日期】    970312
【裁判案由】    確認繼承權不存在
【裁判全文】
臺灣臺北地方法院民事判決             96年度家訴字第105號
原      告  戊  ○
法定代理人  己○○
訴訟代理人  陳麗真律師
複  代理人  壬  ○
原      告  庚○○
法定代理人  己○○
訴訟代理人  陳麗真律師
複  代理人  壬  ○
被      告  丁○○
訴訟代理人  劉振瑋律師
複  代理人  辛○○律師
            甲○○
上列當事人間請求確認繼承權不存在事件，本院於民國97年2月2
7日言詞辯論終結，判決如下：
    主      文
確認被告對被繼承人陳祥雲之繼承權不存在。
訴訟費用新臺幣參仟元由被告負擔。
    事實及理由
壹、原告主張：原告二人係被繼承人陳祥雲之婚生子女，被告丁○○之戶籍謄本載明：「民國95年5 月27日與陳祥雲結婚，
    95年5 月29日申登」等語，惟陳祥雲於95年5 月26日即因肝
    癌至財團法人振興復健醫學中心（下稱振興醫院）入院治療
    ，至95年6 月18日陳祥雲死亡止，陳祥雲未曾離開振興醫院
    ，陳祥雲生前實不可能與被告舉行結婚之公開儀式，被告應
    非陳祥雲之法定配偶，故被告對陳祥雲之遺產應無繼承之權
    利存在。原告二人為陳祥雲遺產之法定繼承人，被告主張為
    陳祥雲之配偶，對陳祥雲之遺產有繼承權，原告自有提起確
    認被告對被繼承人陳祥雲之繼承權是否存在之法律上利益。
    為此提起本件訴訟。並聲明：如主文所示。
貳、被告則以：伊與陳祥雲於87年1 月24日結婚，於87年12月30
    日至戶政機關辦理結婚登記，於92年8 月29日與陳祥雲離婚
    ，惟離婚後仍交往密切，雙方念於過去情感決定復合，遂於
    95年3 月29日，在臺北市○○路14巷5 號之「天罈餐廳」再
    次結婚，然囿於工作繁忙遲未辦理結婚登記，迄陳祥雲至振
    興醫院入院治療，為免日後陳祥雲之遺產分配徒生糾紛，被
    告遂於95年5 月28日依陳祥雲之意思在上開醫院撰寫結婚證
    書，並於95年5 月29日至戶政機關申理結婚登記，被告確為
    陳祥雲之法定配偶云云資為抗辯。並聲明：駁回原告之訴。
參、兩造不爭執之事實：
  一、原告主張陳祥雲於95年5 月26日因肝癌至振興醫院入院治
      療而於95年6 月18日死亡，業據原告提出振興醫院000000
      -0號病歷及振興醫院死亡證明書各1 份為證，且為被告所
      不爭執，應堪信為真實。
  二、被告抗辯伊與陳祥雲曾於87年1月24日結婚，於87年12月
      30日至戶政機關辦理結婚登記，並於92年8月29日離婚之
      事實，業據被告提出戶號：YD856046號戶籍謄本1紙為證
      ，且為原告等所不爭執，亦可信為真實。
  三、原告等主張渠等係陳祥雲之婚生子女，業據原告分別提出
      戶號：YD856046、XO252362號戶籍謄本各1紙為證，且為
      被告所不爭執，亦可信為真實。
  四、被告提出南山人壽保險股份有限公司之Ｚ000000000號保單
      1份為證，上開保單之形式真正為原告所不爭執，亦可信
      為真實。
  五、原告主張：被告丁○○之戶籍謄本雖記載：「民國95年5
      月27日與陳祥雲結婚，95年5月29日申登」等語，惟陳祥
      雲於95年5月26日因肝癌至振興醫院入院治療，於95年5月
      27日與被告間並無結婚儀式，被告對此亦不爭執，亦可信
      為真實。
肆、得心證之理由：
    本件兩造主要爭執在於：一、被告與陳祥雲間於陳祥雲死亡
    時婚姻關係存在與否之事實，舉證責任分配為何？二、被告
    與陳祥雲是否於95年3 月29日在天罈餐廳合法結婚？茲分述
    如下：
  一、按當事人主張有利於己之事實者，就其事實有舉證之責任
      ，此觀民事訴訟法第277條前段規定甚明。又配偶係遺產
      之法定繼承人，民法第1138條定有明文。另主張法律關係
      存在之當事人，僅須就該法律關係發生所須具備之特別要
      件，負舉證之責任，至於他造主張有利於己之事實，應由
      他造舉證證明。確認法律關係不存在之訴，如被告主張其
      法律關係存在時，應由被告負舉證責任。最高法院48年臺
      上字第887號、42年臺上字第170號分別著有判例。查原告
      提起本件確認被告對陳祥雲之繼承權不存在之消極確認訴
      訟，對於被告與陳祥雲於陳祥雲死亡時具婚姻關係之事實
      ，係被告據以主張對陳祥雲之遺產享有繼承權法律關係之
      特別要件，揆諸首揭最高法院判例意旨及民事訴訟法第
      277條前段規定，自應由被告負舉證之責。雖被告抗辯伊
      與陳祥雲依戶籍法為結婚登記，則彼等婚姻關係自應視為
      合法有效，倘原告否認此一推定之事實，自應由原告就所
      主張未經舉行結婚公開儀式及二人以上證人之形式要件舉
      證證明。惟查本件原告係提起確認被告對陳祥雲之繼承權
      不存在，並非提起確認被告與陳祥雲間婚姻關係不存在之
      消極確認訴訟，自不得以96年5 月23日修正前民法第982
      條第2 項舉證責任轉換之規定，而認原告應就所主張未經
      舉行結婚公開儀式及2 人以上證人之形式要件負舉證之責
      。且被告丁○○之戶籍謄本係記載：「民國95年5 月27
      日與陳祥雲結婚，95年5 月29日申登」，惟被告自承與陳
      祥雲間於95年5 月27日並無結婚儀式，已如前述，自不因
      被告與陳祥雲結婚間上開戶籍登記，而生結婚之推定效力
      ，被告辯稱應由原告就被告與陳祥雲間未經舉行結婚公開
      儀式及二人以上證人之形式要件負舉證責任云云，並不足
      採。
  二、被告主張伊與陳祥雲係於95年3 月29日在天罈餐廳舉行結
      婚儀式等情，固經被告提出請柬、南山人壽保險股份有限
      公司之Ｚ000000000號保單為證，並聲請本院訊問證人即被
      告之姊姊丙○○、嫂嫂乙○○。查被告到庭稱：95年時，
      陳祥雲表示還是結婚一下較好，但是陳祥雲表示他的家人
      因為不知道我們有離婚過，所以就不請他的家人，於是我
      們就在95年3 月29日再次結婚。當時因為95年3 月29日是
      一個較好記住的日子，沒有什麼特別的含意。當時因我工
      作要常常出國，所以當陳祥雲提95年3 月29日要在辦理結
      婚時，我也認為可以，後來就由我去打理餐廳的事情，因
      為我沒什麼經驗，我有請我姐姐丙○○幫我處理喜帖的事
      情，這些是在95年3 月20日之前的事。95年3 月29日時，
      該餐廳是一個養生餐廳，是我訂的，95年3 月29日宴客時
      時，本來我們打算請10幾個人，但是後來也些人有事情，
      所以總共只有6 個人到。當時是陳祥雲先到，之後我到，
      之後我嫂嫂到、之後我姐姐與他的友人到，當時我們的位
      置在餐廳櫃台後面，我們吃飯時，因為丙○○算是我姐姐
      也是長輩，我姐姐丙○○有表示要慎重一點，也知道之前
      陳祥雲有對我粗暴行為，所以我姐姐就把我們的戒指拿過
      去，幫我們說了一些好話，幫我們交換戒指，當時我是戴
      現在手上的這顆鑽戒，我先生陳祥雲戴的是白Ｋ金的戒指
      ，當時我與陳祥雲都希望以後能白首到老，當時我與陳祥
      雲都有謝謝所有的宴客參加我們的復合，但是現場沒有拿
      結婚證書出來寫，因為當時我們沒有覺得結婚證書是重要
      的，我們只是想讓我們的親友知道我們復合了。當時過程
      中，我們有喝酒，親友也有祝福我們，但是現場沒有貼喜
      字、喜幛，也沒有照相（陳祥雲不喜歡照相），但服務生
      於上菜時，看到我們在舉杯敬酒，有詢問說『啊你們是結
      婚啊？恭喜、恭喜』等語，但當時我們沒有穿禮服。後來
      我們吃完後，我們就各自離開等語。證人丙○○則證稱：
      我妹妹與陳祥雲和好時，有說要宴客，我有幫陳祥雲他們
      處理印帖子的事情，時間在宴客前不是很前面，我是請我
      同事用電腦製作印的（庭呈），我在經過挑選後才作成卡
      片黏上去的，該電子檔已經不在了，我在製作完成後就給
      我妹妹了，當時陳祥雲叫我印10幾份，我才知道她們要請
      客，至於宴客情形，我有跟陳祥雲與我妹妹說我的朋友中
      有林龍美與他的壹個朋友共三個人會到，宴客現場有我、
      林龍美、林龍美的朋友（女性、廖小姐、當時從國外回來
      ）、陳祥雲、丁○○、乙○○等人，我們當時是坐在一桌
      ，地點在天罈飯店，當日不是我訂的，但可能是丁○○或
      是陳祥雲訂的我也不知道為何要在95年3 月29日這天訂飯
      店，沒有包廂，陳祥雲當時有跟我說重修舊好要結婚，所
      以才要宴客，當時沒人知道陳祥雲生病，當時婚禮上我有
      對陳祥雲說為了你們的幸福，你要給丁○○一個保障，所
      以我認為陳祥雲應該給丁○○買一個保險，所以在95年4
      月4 日簽約，95 年3月29日陳祥雲說我謝謝姐姐的照顧，
      陳祥雲表示今日是很慎重再次舉辦婚宴，之前陳祥雲有說
      他有愧對丁○○，所以才要補辦婚宴，我當時有問陳祥雲
      為何他的家人沒有參加，陳祥雲說因為離婚的事情他的家
      人都不知道，所以再次結婚就沒有告知家人，當時我們沒
      有照相（因為陳祥雲說他不喜歡照相，他說不是第一次結
      婚，所以不用在照相了），也沒有穿禮服，當時也沒有貼
      囍字，也沒有囍帳，但是當時我有充當主婚人，我祝福他
      們要長長久久，陳祥雲與丁○○有交換戒指，當時大家都
      有給陳祥雲與丁○○祝福，陳祥雲也有跟我說『謝謝姐姐
      幫我做這些事情』等語，現場我沒有看到結婚證書，我也
      沒有聽到他們說要結婚登記的事情，他們是說都在忙，手
      續的事情以後再說，當時我與陳祥雲交談時用平常的聲音
      交談，但一位服務生有詢問我們在舉辦何事？我們大家就
      說他們今日在結婚，服務生說『那就恭喜了』。當時我們
      真的不知道陳祥雲有生病，陳祥雲自己也不知道自己生病
      。吃完喜宴後，我們就各自離去等語。證人乙○○則證稱
      ：陳祥雲與丁○○有再結婚，就是在95年3 月29日時，當
      時丁○○與陳祥雲有邀請我，丁○○是事先就有告訴我要
      再結婚，因為我是丁○○離婚的證人，所以他們再結婚就
      要叫我來，在95年3 月29日前2 天，丁○○有拿卡片給我
      ，卡片是粉紅色的，95年3 月29日當日我是自己過去天罈
      飯店，因為我先生臨時有事情，所以我就自己過去了，我
      過去時，只有陳祥雲與丁○○到，後來陸陸續續有姐姐丙○○、林龍美與他的壹個女性友人就到了，當時是陳祥雲
      與丁○○先到，接著是我到，後來是丙○○與他的美國朋
      友到，當時我對那個美國朋友不太有印象。當時我們吃飯
      坐的位置在櫃台的後面。當日陳祥雲與丁○○有表示希望
      以後不會再吵架，陳祥雲當時有說他們是再一次結婚，陳
      祥雲當時有表示他的家人不知道他與丁○○有離婚過，所
      以這次再結婚就不讓他的家人知道，丙○○有把他們二人
      的戒指交換帶，丙○○並有準備紅酒我們一起敬他們二人
      ，丙○○並有表示要給丁○○壹個保障，當時陳祥雲有答
      應買壹個保單給丁○○。當時陳祥雲是穿黑色皮夾克，丁○○是穿外套，因為他們是第二次結婚，所以請的人較少
      ，只有幾個人之道而已，他們交換的丁○○的戒指是一個
      白金50分的邊緣鑲碎鑽。現場丙○○有主持儀式，會要他
      們二人交換戒指，要新郎吻新娘一下等動作，當時陳祥雲
      沒有生病，還好好的。當時現場沒有拿結婚證書出來，因
      為是第二次結婚，所以我認為他們可能認為沒有必要像第
      一次結婚的慎重，當時他們沒有收禮金，我也沒有送禮物
      給他們二人，現場沒有貼喜字喜幛等物，但是我們舉杯祝
      福他們二人時，送菜的服務生約2 人有向新郎新娘主動說
      『恭喜、恭喜』等語，服務生就沒有說其他的話了，但他
      們二人沒有談到要結婚登記的事等語。惟查：
（一）證人丙○○、乙○○及被告既均稱：「再次結婚當時我們
      沒有照相，沒有穿禮服及貼囍字，也沒有囍帳，被告與陳
      祥雲亦未穿著禮服，也沒有拿結婚證書出來」等語。惟若
      如證丙○○所言，被告與陳祥雲委請丙○○協助處理發送
      結婚喜帖乙事，足見被告與陳祥雲等對婚姻大事之重視，
      卻於結婚宴客現場未書立結婚證書、拍照留念或貼囍字以
      增添喜氣，故被告與陳祥雲當天是否有舉行結婚之公開儀
      式，尚非無疑。
（二）又被告稱：「服務生於上菜時，看到我們在舉杯敬酒，有
      詢問說『啊你們是結婚啊？恭喜、恭喜』等語。證人丙○○則證稱：服務生有詢問我們在舉辦何事？我們大家就說
      他們今日在結婚，服務生說『那就恭喜了』等語。證人乙○○則證稱：我們舉杯祝福他們二人時，送菜的服務生約
      2 人有向新郎新娘主動說『恭喜、恭喜』等語。是當天餐
      廳服務生是主動看出被告與陳祥雲在舉行結婚儀式，或被
      動告知，證人與被告所述並不符。且被告既自承當天現場
      未書立結婚證書、拍照留念或貼囍字，雙方亦未著禮服，
      則當天被告及陳祥雲是否有舉行不特定人得以共見共聞之
      結婚公開儀式，亦有疑問。
（三）又被告稱：當時因為95年3 月29日是一個較好記住的日子
      ，沒有什麼特別的含意等語。證人乙○○亦證稱：至於選
      95年3 月29日，是因為該日是青年節，會較好記住，他們
      二人也是這樣跟我說的，因為我是家庭主婦，所以我記得
      該日等語。是被告等主張會擇定3 月29日結婚，是因當日
      是青年節，容易記住。惟被告於5 月27日書立結婚登記所
      憑之結婚證書時，自承當時丙○○、乙○○均在場，卻未
      記載該容易記住的3 月29日；被告於96年3 月9 日聲請本
      院調解分割遺產時所提民事調解聲請狀及於96年8 月13日
      提起本院96年度重家訴字第11號分割遺產事件時，起訴狀
      亦載明被告與陳祥雲再於95年5 月27日結婚；甚於該事件
      第一次言詞辯論期日，表示是在被繼承人住院前結婚，只
      是登記概略日期等語（見96年9 月27日言詞辯論筆錄），
      而未陳明確切結婚日期。則被告及陳祥雲是否確早於95
      年3 月29日已舉行結婚儀式，亦有疑問。
（四）又被告稱：住院檢查出來後，醫生說是肝癌末期，陳祥雲
      叫我要趕快辦理結婚登記的事情，陳祥雲叫我打電話給我
      嫂嫂，請我嫂嫂幫我們準備結婚證書與印章，隔日帶去醫
      院給我們等語。惟陳祥雲之子即原告戊○稱：父親過世前
      並沒有交代我什麼事，95年5 月27 日 晚上我有去醫院看
      我父親，我去時被告和我父親都在，但他們寫結婚證書的
      事我不知道也沒跟我提過等語。證人即陳祥雲之二姊陳玉
      切、姊夫林有昇於本院言詞辯論時亦分別證稱：「伊不知
      被告與陳祥雲有再次結婚，伊於95年5 月31日至振興醫院
      照顧陳祥雲迄95年6 月5 日期間，陳祥雲從未提及與被告
      有再次結婚」、「伊不知被告與陳祥雲有再次結婚一事，
      伊於95年5 月29日至振興醫院探望陳祥雲，陳祥雲未交代
      照顧小孩之事」等語。則若如被告所言，陳祥雲急於95年
      5 月29日辦理結婚登記，係因得知重病，為給被告合法配
      偶的身分，卻於至親戊○、陳玉切、林有昇等人前往探視
      時，未交代其與被告已再次結婚乙事，亦有疑問。至被告
      所提陳祥雲於95年4 月4 日簽立南山人壽之保單，記載被
      告為其妻，亦僅係陳祥雲單方的認知，均尚不足以證明被
      告與陳祥雲有於95年3 月29日在天罈餐廳舉行結婚之公開
      儀式。
  三、綜上所述，本件被告既不能證明於95年3 月29日與陳祥雲
      合法結婚，則陳祥雲於95年6 月18日死亡時，被告並非陳
      祥雲之合法繼承人，從而，原告提起確認被告對被繼承人
      陳祥雲之繼承權不存在，為有理由，應予准許。
  四、本件事證已臻明確，兩造其餘主張、陳述及所提證據，核
      與本院前揭判斷不生影響，爰不贅論，併此敘明。
  五、訴訟費用負擔之依據：民事訴訟法第78條。
中    華    民    國    97    年    3     月    12    日
                  家事庭        法  官    李慈惠
以上正本係照原本作成
如對本判決上訴，須於判決送達後20日內向本院提出上訴狀
中    華    民    國    97    年    3     月    12    日
                                書記官    楊振宗


司法院資訊處製作；財團法人民間司法改革基金會備份。
